臺灣高等法院臺中分院民事判決
110年度上字第331號
上  訴  人  楊勝安  
訴訟代理人  陳亮逢律師
被 上訴 人  吳偉誠  
訴訟代理人  許儱淳律師

上列當事人間請求確認本票債權不存在等事件，上訴人對於民國
110年5月13日臺灣臺中地方法院109年度訴字第3156號第一審判
決提起上訴，本院於111年4月27日言詞辯論終結，判決如下：
    主  文
上訴駁回。
第二審訴訟費用由上訴人負擔。
    事實及理由
一、被上訴人主張：
    上訴人挾訴外人即兩造祖父吳○○對被上訴人提出侵占土地告
    訴，以施壓被上訴人，兩造始於民國104年8月24日簽立協議
    書(下稱系爭協議)，主要約定吳○○、訴外人吳○○(被上訴人
    之大伯、上訴人之大舅，以下合稱吳○○等2人)房產與存款分
    配，被上訴人並承擔照護吳○○等2人之責任，且應提供本票
    與不動產設定予上訴人，及被上訴人違約賠償與強制執行等
    事項。被上訴人遂於同日簽發如附表一所示本票(下稱系爭
    本票)予上訴人，以擔保系爭協議之履行。被上訴人復於104
    年8月26日將其所有坐落臺中市○○區○○段000000地號土地(下
    稱系爭土地)設定如附表二所示抵押權(此抵押權下稱系爭抵
    押權，所擔保之債權下稱系爭抵押債權)予上訴人。上訴人
    嗣以被上訴人未盡照護吳○○責任之違約事由，先於109年4月
    24日以系爭本票聲請裁定強制執行，業經法院於109年5月15
    日裁定准許【案號：臺灣臺中地方法院(下稱臺中地院)109
    年度司票字第2685號，下稱系爭裁定】。復於109年7月3日
    以系爭裁定為執行名義，聲請對被上訴人為強制執行，經臺
    中地院109年度司執字第77976號強制執行事件(下稱系爭執
    行事件)受理。惟被上訴人並無前述違約事由，則系爭本票
    擔保之債權不存在，且系爭抵押債權亦不存在，則系爭抵押
    權違反從屬性而無效。況系爭本票債權請求權已罹於3年時
    效，被上訴人自得為時效抗辯。爰依強制執行法第14條第2
    項規定，請求上訴人不得以系爭裁定為執行名義，對被上訴
    人為強制執行；併依民法第767條第1項中段規定，請求確認
    系爭抵押權及系爭抵押債權均不存在，並塗銷系爭抵押權設
    定登記。 
二、上訴人則以：
    被上訴人圖謀侵占吳○○土地，經吳○○提出刑事告訴後始
    未得逞。嗣因被上訴人聲稱代父盡孝，兩造始在訴外人即村
    長廖俊松見證下簽定系爭協議，被上訴人本諸自由意志，未
    受威脅，系爭協議全部有效。被上訴人嗣於109年4月23日在
    LINE群組揚言不再照顧吳○○等2人，並同意上訴人拍賣系
    爭土地，可認被上訴人已承認系爭本票債權，自不得再為時
    效抗辯。又吳○○先前居家環境髒亂不堪，被上訴人不聞不
    問，已違反系爭協議，是上訴人先前自認被上訴人未違反系
    爭協議，與事實不符，應予撤銷。另系爭抵押權登記時，將
    系爭抵押債權誤繕為104年8月26日契約債務，實為擔保系爭
    協議之違約債權，自無違反從屬性而無效等語，資為抗辯。
三、原審為上訴人敗訴之判決，上訴人就其敗訴部分，全部提起
    上訴；兩造之聲明為：
  ㈠上訴人之上訴聲明： 
  ⒈原判決廢棄。
　⒉被上訴人在第一審之訴駁回。
  ㈡被上訴人之答辯聲明：
    上訴駁回。　
四、兩造不爭執事項：
  ㈠吳○○與訴外人吳陳○○(已於94年12月5日死亡)為兩造之祖父母
    ，生前育有訴外人吳○○(已於105年2月26日死亡)、吳○○(未
    婚無子女)、訴外人吳○○等3人(見原審卷第251-271頁)。
  ㈡上訴人為吳○○之子(見原審卷第263頁)，被上訴人則為吳○○之
    子。
  ㈢兩造於104年8月24日在南投縣中寮鄉崁頂村村長廖俊松見證
    下，簽定系爭協議，其內容詳如臺中地院臺中簡易庭109年
    度中簡字第1908號卷(下稱中簡卷)第21-23頁所示。
  ㈣被上訴人於104年8月24日簽發系爭本票，交予上訴人收執(見
    中簡卷第25頁)，以擔保系爭協議之履行，兩造為系爭本票
    之直接前後手。 　　
  ㈤系爭協議第1項所稱「太平房產」，係指門牌臺中市○○區○○街
    000巷00號未辦保存登記房屋(下稱系爭房屋)，其納稅義務
    人為吳○○(見原審卷第143、287頁)。系爭房屋坐落系爭土地
    上。
  ㈥吳○○於104年8月11日，以贈與為登記原因(原因發生日期為10
    4年8月3日)，將系爭土地所有權全部移轉登記予被上訴人(
    見原審卷第25頁)。
  ㈦兩造於104年8月26日除簽定系爭抵押權設定契約(物權契約)
    外，同日未簽定其他債權契約；被上訴人嗣於104年8月27日
　　辦竣系爭抵押權設定登記予上訴人(見原審卷第25-39頁)。
  ㈧系爭協議第2項提及南投縣○○鄉○○段00000地號土地(面積1萬4
    ,866平方公尺，為山坡地保育區農牧用地；以下同段其他地
    號土地逕稱後寮段各個地號土地)，由吳○○於104年9月3日以
    贈與為原因(原因發生日期為104年7月6日)，將其所有權全
    部移轉登記予上訴人。上訴人嗣於108年3月5日將此土地設
    定擔保債權總金額432萬元之最高限額432萬元抵押權予南投
    縣中寮鄉農會(見原審卷第161-163頁)。
  ㈨系爭協議第3項提及：
　⒈後寮段491地號土地(所有權全部、面積1,532平方公尺、山坡
    地保育區農牧用地)目前仍登記在吳○○名下(見原審卷第153
    頁)。
  ⒉後寮段500-5地號土地(應有部分8967分之6057、面積8,967
    平方公尺、山坡地保育區農牧用地），由吳○○於104年9月
    24日以贈與為原因(原因發生日期104年8月12日)，將其所有
    權應有部分移轉登記予被上訴人(見原審卷第155頁)。
  ⒊後寮段500-6地號土地(應有部分4分之1、面積3,883平方公
    尺、山坡地保育區農牧用地)，由吳○○於104年9月24日以
    贈與為原因(原因發生日期104年8月10日)，將其所有權應有
    部分移轉登記予被上訴人(見原審卷第157-159頁)。
  ⒋後寮段500-14地號土地(所有權全部、面積3,038平方公尺、
    山坡地保育區農牧用地)，由吳○○於104年9月24日以贈與
    為原因(原因發生日期104年8月12日)，將其所有權移轉登記
    予被上訴人(見原審卷第165頁)。
  ⒌後寮段500-15地號土地(所有權全部、面積2,161平方公尺、
    山坡地保育區農牧用地)，由吳○○於104年9月24日以贈與
    為原因(原因發生日期104年8月12日)，將其所有權移轉登記
    予被上訴人(見原審卷第167頁)。
  ⒍後寮段500-19地號土地(應有部分4分之1、面積558平方公尺
    、山坡地保育區丙種建築用地)，由吳○○於104年9月24日以
    贈與為原因(原因發生日期104年8月10日)，將其所有權應有
    部分移轉登記予被上訴人(見原審卷第169-171頁)。
  ㈩吳○○生活無法自理，領有身心障礙證明，自99年6月30日
    起迄今均住在衛生福利部草屯療養院。先由吳○○於99年6月3
    0日簽立住院同意書與健保身分住院費用切結書予該療養院
    ，自104年9月4日起改由被上訴人簽立前述書面；並自107年
    1月起由被上訴人之土地銀行西台中分行00-000-000000-0號
    帳戶按月扣繳醫療費用(見原審卷第365-377頁)。
  吳○○原住在南投縣○○鄉○○鄉○○路0號老家(見原審卷
    第251頁)，由居家照護人員照料。惟自110年12月11日入住
    南投縣草屯鎮吉康護理之家(見本院卷第274-276頁)。
  被上訴人居住在臺中市或彰化縣。
  被上訴人曾於109年4月23日在LINE群組口頭向上訴人表示要
    違約(即違反系爭協議照顧吳○○等2人之約定，見原審卷第91
    、97頁)，惟迄今⒈仍持續以其前述土地銀行帳戶扣繳吳○○療
    養費用；⒉仍繼續支付吳○○之生活起居所需費用，並照顧吳○
    ○，包含陪同就醫、採購日常用品、協助取得低收入戶證明
    、代為辦理健保、繳納健保費、與居家照服員聯繫，被上訴
    人並無違反系爭協議約定情事(見原審卷第505-506頁、本院
    卷第74-75頁)。
  吳東東係是被上訴人之兄吳○○之暱稱(見原審卷第61、122頁)
    ，Queenie則係被上訴人配偶王○○之暱稱(見原審卷第71、12
    2頁)。
  上訴人於109年4月24日聲請本票裁定強制執行，業經原法院
    於109年5月15日以系爭裁定准許之(見中簡卷第17-19頁)。
  上訴人於109年7月3日以系爭裁定為執行名義，聲請對被上
　　訴人為強制執行，經臺中地院以系爭執行事件受理。
  系爭執行事件業經被上訴人供擔保而停止執行，其強制執行
　　程序尚未終結。　
五、兩造爭執事項：
  ㈠被上訴人依強制執行法第14條第2項規定，請求上訴人不得以
    系爭裁定為執行名義，對被上訴人為強制執行，有無依據？
  ㈡被上訴人依民法第767條第1項中段規定，請求確認系爭抵押
    權及系爭抵押債權均不存在，並請求塗銷系爭抵押權設定登
    記，有無依據？ 
六、本院之判斷： 　
　㈠債務人異議之訴部分：  　　
  ⒈按執行名義無確定判決同一之效力者，於執行名義成立前，
    如有債權不成立或消滅或妨礙債權人請求之事由發生，債務
    人亦得於強制執行程序終結前提起異議之訴，85年10月9日
    修正之強制執行法第14條第2項定有明文。此項規定之修正
    意旨，在於無實體上確定力之執行名義，因未經實體上權利
    存否之審查，債務人實無抗辯之機會，乃就此項執行名義成
    立前，所存實體上權利義務存否之爭執，許由債務人提起異
    議之訴，以謀救濟。至所謂消滅債權人請求之事由，即可使
    執行名義所載實體上請求權之全部或一部失其存在之事由。
    法律行為雖具備成立要件，但未具備生效要件者(行為能力
    、意思表示無瑕疵，及標的確定、可能、適法、正當等)，
    因此法律行為所由生之權利義務關係，亦無從生法律上之效
    力。換言之，債權成立但有無效原因者，不失為此規定消滅
    債權人請求之事由，而得提起債務人異議之訴。查被上訴人
    簽發系爭本票予上訴人，其目的在於擔保系爭協議所載義務
    之履行，且兩造復為系爭本票之直接前後手(見兩造不爭執
    事項第㈣項)，則系爭協議若有無效原因者，被上訴人非不得
    以之對抗上訴人，並援作系爭裁定所載請求權之消滅事由。
　⒉次按子女於父母尚健在時預立財產瓜分契約，載明該契約俟
　　父母百年後始生效力，堪認係以父母死亡之日為契約發生效
　　力之始期之法律行為，然子女對於父母之財產不待父母自行
　　贈與，或於壽終後再行協議分析，乃於父母生前預行訂約剝
　　奪父或母之應繼分，有違我國崇尚孝悌之善良風俗，依民法
　　第72條，該契約即在無效之列(最高法院46年台上字第1068
　　號判決先例參照)。又關於法律之評價、判斷及適用，係法
　　院之職責，法院就當事人之主張及提出之證據依調查證據程
　　序確定事實後，即應依職權尋求、發現法之所在，不受當事
　　人所表示或陳述法律意見之拘束(最高法院100年度台上字第
　　943號判決參照)。查系爭協議之效力，核屬法院依職權適用
　　法律之範疇，自不受兩造陳述法律意見之拘束，茲就此部分
　　敘述如下：
　⑴系爭協議第1-3項、第6項均涉及吳○○等2人財產之分析，第8
    項後段則以被上訴人為吳○○之唯一繼承人。此等約定均在吳
    ○○等2人仍健在，而剝奪吳○○應繼分，與訴外人即楊勝安之
    兄弟姊妹楊○○、楊○○、楊○○等人(見原審卷第265-269頁)之
    應繼分(代位其母吳○○繼承)，預立瓜分吳○○等2人之財產，
    核屬以吳○○等2人死亡之日為契約發生效力之始期之法律行
    為，顯然有違我國崇尚孝悌之善良風俗，依民法第72條，自
    屬無效。至兩造依其等與吳○○各別締結之其他契約，而分別
    取得系爭協議所列財產，核與系爭協議之效力，分屬二事，
    自不得僅以兩造事後各自取得吳○○之部分財產乙節，逕認系
    爭協議未違反善良風俗而有效。
　⑵系爭協議第8項前段約定，係以被上訴人擔任吳○○之監護人，
    顯然違反民法第1111條第1項「法院為監護之宣告時，應依
    職權就配偶、四親等內之親屬、最近一年有同居事實之其他
    親屬、主管機關、社會福利機構或其他適當之人選定一人或
    數人為監護人，並同時指定會同開具財產清冊之人」監護人
    之順序及選定之強制規定，依民法第71條，亦屬無效。
　⒊又按法律行為之一部分無效者，全部皆為無效，但除去該部
    分亦可成立者，則其他部分，仍為有效，民法第111條定有
　　明文。其規範意旨在於法律行為係屬一體，一部分無效，全
　　部亦當然無效。但遇給付為可分者，除無效之部分外，法律
　　行為仍可成立，則其他部分仍為有效。是應綜合法律行為全
　　部之旨趣，當事人之真意，交易之習慣及其他具體情事，予
　　以斟酌後，若法律行為一部分無效，讓其他部分仍發生效力
　　，並不違反當事人之目的者，始足當之(最高法院109年度台
　  上字第2434號判決參照)。經查：
　⑴吳○○、吳○○皆為吳○○之子，依民法第1115條第1項第1
　  款規定，應由其等共同負擔扶養吳○○之義務。縱吳○○無
　  扶養能力，亦應由吳○○單獨扶養之。而兩造均為親等較遠
　  之直系血親卑親屬，依民法第1115條第2項規定，其扶養義
　  務之停止條件既未成就，均無須負扶養義務。
　⑵吳○○未婚而無子女(見原審卷第259頁)，若確有扶養之需
　  求者，依民法第1115條第1項第2款規定，應由吳○○負扶養
　  義務。縱吳○○無扶養能力，依民法第1115條第1項第4款規
　  定，亦應由其弟吳○○負扶養義務。而兩造則分別為吳○○
　  之甥或侄，依法均無須負擔此扶養義務。
　⑶兩造依法固無須扶養吳○○等2人，惟本諸祖孫、伯侄、舅
　  甥等至親人倫情誼，而相互扶持生活，或代其父母克盡孝道
　  ，本可隨時不拘形式協力扶養或照護吳○○等2人，可見兩
　  造締結系爭協議，並約定扶養及違約條款，顯然別有所圖。
　  亦即以此作為分析吳○○等2人財產之負擔附款，始為兩造
　  締結系爭協議之真意。再衡諸兩造之利益及締約目的，可認
　  被上訴人殆無除去分析財產條款，仍願成立扶養與違約條款
　  之意思。至系爭協議第5項禁止挪用吳○○等2人存款條款，
　  亦屬分析財產之負擔約款，其效力仍應為相同認定，下不贅
　  敘。
　⑷承上，系爭協議之效力應適用民法第111條規定，分析財產條
    款既屬無效，則全部皆為無效。
　⒋從而，系爭協議全部均屬無效，上訴人猶本於無效之第9項違
    約條款，抗辯被上訴人未盡照護吳○○等2人而有違約事由，
    及系爭本票債權存在，均無依據，自難採認。是被上訴人主
    張系爭裁定之請求權有消滅事由存在，即無不合。被上訴人
    依強制執行法第14條第2項規定，請求上訴人不得以系爭裁
    定為執行名義，對被上訴人為強制執行，應有依據。
　㈡系爭抵押權部分：
　⒈按抵押權所擔保之債權，其種類及範圍，屬於抵押權之內容
    ，依法應經登記，始生物權之效力，如未於土地登記簿一一
    記載，應以抵押權人聲請登記時提出之抵押權設定契約書，
    視為登記簿之附件，在該契約書上記載之該抵押權所擔保之
    債權，始為抵押權效力之所及，若於登記簿及抵押權設定契
    約書均未記載者，即非抵押權所擔保之債權，應非抵押權效
    力所及(最高法院101年度台上字第570號判決參照)。次
　　按一般抵押權係從屬於債權而存在，故必先有被擔保之債權
    存在，而後抵押權始得成立，與最高限額抵押，抵押權成立
    時，可不必先有債權存在之情形不同。抵押權之成立，違反
    成立上之從屬性，應屬無效，故縱有抵押權登記，該抵押權
    亦屬無效(最高法院89年度台上字第562號、104年度台上字
    第208號判決參照)。經查：
　⑴系爭抵押權屬普通抵押權，而系爭抵押權設定契約記載「擔
    保債權總金額：新臺幣2,000,000元整；擔保債權種類及範
    圍：擔保債務人對於抵押權人於104年8月26日所立設定契約
    發生之債務」，系爭抵押權設定登記之擔保債權亦同，此有
    臺中市太平地政事務所109年10月7日平地一字第000000000
    號函檢附系爭抵押權設定登記申請書件等影本資料，及土地
    登記謄本在卷可稽(見原審卷第25-39頁)。準此，可知系爭
    抵押債權，仍應以設定契約記載及業經登記之前揭債權為準
    ，殆無疑義。
　⑵至上訴人援引廖俊松之證言，及登記錯誤為由，據以抗辯稱
    系爭抵押債權仍屬系爭協議第9項違約債權云云，應無依據
    ，要難憑採。     
　⑶兩造於104年8月26日除簽定抵押權設定契約(物權契約)外，
    同日未簽定其他債權契約(見兩造不爭執事項第㈦項)。此外
    ，未據上訴人舉證證明兩造於系爭抵押權設定前有何抵押債
    權存在。則被上訴人主張系爭抵押權違反抵押權從屬性而無
    效，故系爭抵押權與系爭抵押債權均不存在，俱無不合。
　⒉按所有人對於妨害其所有權者，得請求除去之，民法第767條
    第1項中段定有明文。所謂妨害，指以占有以外方法阻礙 或
    侵害所有權之支配可能性。又抵押權為擔保物權，以擔保之
    債權存在為前提，倘擔保債權並未發生，抵押權即失所附麗
    ，縱有抵押權登記，亦屬無效，核屬所有權之妨害，抵押人
    得請求塗銷(最高法院103年度台上字第393號判決參照)。
　　經查：
　⑴系爭抵押權及系爭抵押債權均不存在，則系爭抵押權設定登
    記即有不實，是被上訴人主張此屬對於系爭土地所有權之妨
    害，即無不合。
　⑵從而，被上訴人依民法第767條第1項中段規定，請求塗銷系
    爭抵押權之設定登記，應屬有據。
七、綜上所述，被上訴人依強制執行法第14條第2項規定，請求
    上訴人不得以系爭裁定為執行名義，對被上訴人為強制執行
    ；並依民法第767條第1項中段規定，請求確認系爭抵押權及
    系爭抵押債權均不存在，並請求塗銷系爭抵押權設定登記，
    均屬正當，應予准許。從而原審為上訴人敗訴之判決，其理
    由與本院認定未盡相同，但結論尚無二致，即無不合，仍應
    維持。上訴論旨指摘原判決不當，求予廢棄改判，為無理由
    ，應駁回其上訴。
八、系爭協議既屬全部無效，則被上訴人有無未盡照護吳○○等2
    人而違反系爭協議第9項之違約事由，上訴人就此撤銷其自
    認有無理由，並聲請向財團法人伊甸社會福利基金會查調吳
    ○○照護相關資料，俱無深究或調查之必要；又本件事證已臻
    明確，兩造其餘之攻擊或防禦方法及所用之證據，經本院斟
    酌後，認為均不足以影響本判決之結果，爰不逐一論列，附
    此敘明。
九、據上論結，本件上訴為無理由，依民事訴訟法第449條第2項
    、第78條，判決如主文。
中　　華　　民　　國　　111 　年　　5 　　月　　18　　日
    　　      民事第二庭  審判長 法　官  楊 國 精
　　　　　　　　　　　　         法　官  陳 得 利
      　　　　　　　　　　       法  官  陳 正 禧       
正本係照原本作成。             
如不服本判決，應於收受送達後二十日內向本院提出上訴書狀，
其未表明上訴理由者，應於提出上訴後二十日內向本院補提理由
書狀（均須按他造當事人之人數附繕本）。因疫情而遲誤不變期
間，得向法院聲請回復原狀。
上訴時應提出委任律師或具有律師資格之人之委任狀。委任有律
師資格者，另應附具律師資格證書及釋明委任人與受任人有民事
訴訟法第四百六十六條之一第一項但書或第二項所定關係之釋明
文書影本。如委任律師提起上訴者，應一併繳納上訴裁判費。

                                 書記官  陳 三 軫   
　　　　　　　　　　　　　　　　　
中　　華　　民　　國　　111 　年　　5 　　月　　18　　日


附表一(系爭本票)：      編號 發票日(民國) 金額(新臺幣) 到期日 票據號碼 備註   １ 104年8月24日 200萬元 未記載 TS022854號 免作拒絕證書 


附表二(系爭抵押權)：  土地標示 臺中市○○區○○段000000地號土地 (面積53平方公尺、權利範圍：全部) 權利人 楊勝安  義務人 吳偉誠  收件日期 民國104年8月26日 收件字號(權利種類) 普登字第77490號(普通抵押權) 登記日期 民國104年8月27日 擔保債權總金額 新臺幣200萬元(擔保債務人對於抵押權人 於104年8月26日所立設定契約發生之債務) 利息(率) 10% 遲延利息(率) 10% 違約金 無  登記原因 設定 登記機關 臺中市太平地政事務所